【裁判字號】    96,訴,1863
【裁判日期】    970130
【裁判案由】    給付票款
【裁判全文】
臺灣板橋地方法院民事判決              96年度訴字第1863號
原      告  昱德纖維股份有限公司
法定代理人  丙○○
訴訟代理人  連一鴻律師
複  代理人  戊○○
被      告  羽順纖維有限公司
兼法定代理  丁○○
人
被      告  乙○○
訴訟代理人  謝協昌律師
複  代理人  林玠民律師
上列當事人間請求給付票款事件，經本院於民國97年1 月30日言
詞辯論終結，判決如下：
    主  文
被告羽順纖維有限公司與丁○○應連帶給付原告新臺幣伍佰參拾
玖萬玖仟柒佰玖拾元，及自民國九十六年九月十一日起至清償日
止，按週年利率百分之六計算之利息。
原告其餘之訴駁回。
訴訟費用由被告羽順纖維有限公司、丁○○連帶負擔。
本判決第一項於原告以新臺幣壹佰捌拾萬元供擔保後，得假執行
。但被告羽順纖維有限公司、丁○○如以新臺幣伍佰參拾玖萬玖
仟柒佰玖拾元為原告預供擔保後，得免為假執行。
原告其餘假執行之聲請駁回。
    事實及理由
一、原告起訴主張：
  (一)緣原告係自訴外人明大企業股份有限公司（下稱明大公司）
    永康廠分割，並經經濟部於民國92年3 月3 日核准分割設立
    。而在原告分割設立前，被告羽順纖維有限公司（下稱羽順
    公司）即於91年4 月2 日邀同連帶保證人即被告丁○○、乙○○簽立保證書（系爭保證書），約定被告丁○○、乙○○
    就被告羽順公司向明大公司購買產品所積欠之貨款及所簽發
    之票據，願與被告羽順公司負連帶清償之責。又依原告與明
    大公司簽訂之分割讓與業務書第4 條約定：「承前項，原甲
    方（即明大公司）之客戶依銷售類別歸屬為甲方或乙方（即
    原告）；其原甲方銷售亞克力短纖紗及包紗之客戶移轉於乙
    方，原提供之授信擔保及其權益亦由乙方承接。」本件被告
    羽順公司係向原告購買亞克力短纖紗而簽發支付貨款之支票
    或積欠貨款，依上開約定，自應由原告承受系爭保證書之權
    利義務。
  (二)被告羽順公司向原告購買紗質貨品，96年2 、3 、4 、5 月
    間貨款依序為新臺幣（下同）850,322 元、783,361 元、3,
    189,62 1元、576,486 元，合計5,399,790 元，並由被告羽
    順公司簽發如附表所示支票給付貨款，惟均因存款不足而遭
    票，其中編號10所示支票尚有341,493 元貨品未交貨，故僅
    請求部分票款813,507 元（1,155,000 元－341,493 元＝81
    3,507 元）。爰依票據及連帶保證法律關係提起本訴，並聲
    明：1.被告應連帶給付5,399,790 元及自起訴狀繕本送達之
    翌日起至清償日止，按週年利率百分之6 計算之利息。2.願
    供擔保請准宣告假執行。
  (三)對被告抗辯之陳述：
    1.原告係自訴外人明大公司分割設立，其分割計劃書第11條
      規定：「甲方（即明大）公司分割讓與之業務於乙方（即
      原告）設立完成後移轉予乙方」；分割讓與業務書第1 條
      約定：「本書依分割計劃書第11條規定訂定之。」第3條
      約定：「原甲方之業務類別為生產及銷售花式撚紗、亞克
      力短纖紗及包紗；其業務分割如下：花式撚紗由甲方生產
      及銷售，亞克力短纖紗及包紗由乙方生產及銷售。」第4
      條約定：承前項，原甲方（即明大公司）之客戶依銷售類
      別歸屬為甲方或乙方（即原告）；其原甲方銷售亞克力短
      纖紗及包紗之客戶移轉於乙方，原提供之授信擔保及其權
      益亦由乙方承接。」本件被告羽順公司原即係向分割前之
      明大公司購買亞克力短纖紗，故依上開約定，被告羽順公
      司之銷售業務即移轉於原告，其原提供之授信擔保及權益
      亦由原告承接。又「授信擔保」於本件即指系爭保證書，
      蓋商場交易，本以現金買賣最無風險，若係交付期票，則
      是否有信用到期一定兌現，本需考量，故為授與信用而同
      意被告羽順公司開立期票，且被告羽順公司即需提供被告
      丁○○、乙○○2 人為連帶保證人以擔保授信，是被告乙○○辯稱「授信擔保」係指借款或其他授信之保證，而非
      系爭保證書之「貨款、票款請求權」之保證云云，自無足
      採。
    2.原告係自訴外人明大公司所分割設立，依公司法第319 條
      準用第75條之規定，當然承受明大公司原與連帶保證人即
      被告丁○○、乙○○間保證契約之權利義務，毋庸通知被
      告羽順公司或連帶保證人即被告丁○○、乙○○。且依企
      業併購法之規定，公司之合併或分割並無類如該法第27條
      第1 項關於債權讓與通知及債務承擔承認之規定，因其併
      購方式不同，立法顯係有意排除，是被分割公司所讓與營
      業之相關權利義務，自應依上開公司法之規定，由受讓公
      司概括承受，毋庸個別處理請求債權人同意或通知債務人
      等程序。
    3.依臺北縣三重市戶政事務所函附之離婚登記申請書及離婚
      協議書，其上被告乙○○之印文與系爭保證書上被告乙○○之印文完全相符，足稽系爭保證書確係由被告乙○○蓋
      章用印。
二、被告羽順公司、丁○○之抗辯：
  (一)系爭保證書所保證之債務為被告羽順公司對於訴外人明大公
    司之貨款債務，被告丁○○並未同意明大公司將系爭保證書
    之權利義務關係轉讓予原告，該保證書之效力與原告無關；
    且被告羽順公司並無積欠明大公司貨款，本件原告係請求原
    告與被告羽順公司間新發生貨款債務，當非系爭保證書保證
    效力所及，因此，雖被告羽順公司對於積欠原告款項一節不
    爭執，然被告丁○○亦無對原告負連帶清償之義務。
  (二)聲明：1.原告之訴及其假執行之聲請均駁回。2.如受不利判
    決，願供擔保請准宣告免為假執行。
三、被告乙○○之抗辯：
  (一)系爭保證書上雖有被告簽名及印文，然該簽名並非被告乙○○之筆跡，而係被告丁○○之筆跡，且該印文亦非被告乙○○所有及蓋用，被告乙○○亦從未授權任何人以其名義在系
    爭保證書上簽名、用印，是系爭保證書上被告乙○○之簽名
    、用印確係遭偽造。尤以系爭保證書上雖有對保欄，但該對
    保欄上之簽名、用印亦非被告乙○○所為，對保人竟仍為對
    保，足見對保人對於未經本人簽名、用印之事實亦顯然明知
    。則被告乙○○自無成立系爭保證書上所載對於訴外人明大
    公司之連帶保證責任。
  (二)原告係分割設立之新公司，與訴外人明大公司屬不同公司，
    且明大公司之權利義務亦係依分割讓與契約之約定轉讓與原
    告，並非由原告概括承受明大公司之權利義務。而系爭保證
    書係一保證契約，且存在於保證人與明大公司之間，該保證
    契約之權利義務非經雙方同意，自非得讓與第三人，是縱令
    明大公司有將系爭保證書之權利讓與原告，對於連帶保證人
    亦不生效力，因此，連帶保證人當僅對明大公司負保證責任
    ，毋須對原告負保證責任。
  (三)由系爭保證書內容觀之，保證人係對「貨款、票款請求權」
    之保證，而非借款或其他授信之保證，自不屬分割讓與業務
    書第4 條所定「授信擔保」權利讓與之範圍，是原告據以主
    張系爭保證書之權利，已屬無據。況在訴外人明大公司分割
    設立原告之前，被告羽順公司對於明大公司並無任何貨款、
    票款債務發生，則連帶保證人亦當對於明大公司無任何連帶
    保證債務，明大公司自無任何對於被告羽順公司及連帶保證
    人之權利得轉讓予原告；實則，被告羽順公司對於原告所負
    債務係發生於96年間，乃係原告設立4 年後始發生之債權債
    務關係，系爭保證書自與此債務無涉。
  (四)聲明：原告之訴駁回。如受不利判決，願供擔保請准宣告免
    為假執行。
四、本院之判斷
  (一)被告羽順公司部分：
    原告主張被告羽順公司向其訂購紗質貨品，並簽發如附表所
    示支票10紙以支付貨款，詎其於如附表所示日期提示後均因
    存款不足而遭退票等情，業據其提出與所述相符之銷售明細
    影本4 份及支票暨退票理由單等影本各10紙為證（見本院三
    重簡易庭卷第12至23頁及本院卷第28頁），且為被告羽順公
    司所不爭執（見本院卷第32頁），堪信原告此部主張為真實
    。按支票發票人應照支票文義擔保支票之支付；又執票人向
    支票債務人行使追索權時，得請求自為付款提示日起之利息
    ，如無約定利率者，依年利6 釐計算，票據法第126 條、第
    133 條分別定有明文。從而，原告本於票據之法律關係，請
    求被告羽順公司給付本件票款合計5,399,790 元及自起訴狀
    繕本送達之翌日即96年9 月11日起至清償日止，按週年利率
    百分之6 計算之利息，自屬有據。
  (二)被告乙○○部分：
    1.本件原告依被告丁○○、乙○○於91年4 月2 日簽署之保
      證書（即系爭保證書），請求其等負連帶保證責任，惟被
      告乙○○則否認該保證書上「乙○○」簽名及印文之真正
      ，並抗辯：該簽名及印文係被告丁○○未經伊授權所為等
      語。是本件首應究明者為：系爭保證書「連帶保證人」及
      「對保」欄內「乙○○」簽名及印文是否被告乙○○本人
      或授權他人簽署、蓋印？
    2.質之被告丁○○陳稱：系爭保證書上「乙○○」之簽名確
      實是伊偽造的，伊簽署時沒有經過被告乙○○同意，伊係
      於91年4 月2 日，在臺北縣三重巿中山路114 號5 樓羽順
      公司內簽署，而被告乙○○之印章原本放在辦公室抽屜內
      ，伊未經過被告乙○○同意，即自行拿來蓋在保證書上，
      伊簽名蓋印完後就交給對保人甲○○等語（見本院97年1
      月16日言詞辯論筆錄第2 頁），其已自承系爭保證書上「
      乙○○」之簽名及印文均係其未經被告乙○○授權而擅自
      偽造一節無訛。再參以證人甲○○到庭具結證述稱：系爭
      保證書對保人欄的簽名是伊簽的，明大公司前身為宜立公
      司，在改為明大公司之後，需與客戶簽訂保證書及對保，
      因為客戶很多，所以伊都是事先寄保證書給客戶，等伊出
      差時再收回保證書，羽順公司這件也是這樣處理，伊收到
      系爭保證書時，連帶保證人欄及對保欄的簽名蓋章都已經
      簽蓋好了，伊沒有親眼看到丁○○、乙○○在保證書上簽
      名蓋章，伊去收的時候是丁○○交給伊的，伊不記得丁○○有無提到簽名蓋章是何人所為，伊也不記得是否有再向
      丁○○、乙○○確認簽名蓋章是否為本人親為等語（見本
      院卷第48至49頁），則本件辦理系爭保證書對保之證人甲○○已證述其係先寄保證書給被告羽順公司，嗣至該公司
      向被告丁○○收回該保證書時，在「連帶保證人」欄及「
      對保」欄內均已有「丁○○」、「乙○○」之簽名及印文
      ，其並未親眼目睹被告丁○○或乙○○簽名蓋印等情明確
      ，足徵被告丁○○所陳系爭保證書上「乙○○」簽名及印
      文係其所為等語，並非不可採信。
    3.此外，原告復請求向戶政機關調取被告乙○○之印鑑登記
      證明申請文件及離婚登記申請文件，以比對系爭保證書上
      「乙○○」簽名之真正。經本院向臺北縣三重巿戶政事務
      所調取被告乙○○於92年4 月18日辦理印鑑登記證明之申
      請書以及其於同年3 月7 日辦理離婚登記之申請書暨離婚
      協議書後，比對前揭文件上「乙○○」簽名字跡與系爭保
      證書上「乙○○」簽名字跡之結果，二者筆劃結構、運筆
      方式、書寫習慣顯不相同，並非出於同一人之筆跡，有該
      所96年11月8 日北縣重戶字第0960009815號函附之印鑑登
      記證明申請書、離婚登記申請書、離婚協議書等影本各1
      份及系爭保證書影本1 紙在卷足憑（見本院三重簡易庭卷
      第11頁及本院卷第56至61頁），堪認被告乙○○辯稱系爭
      保證書上「乙○○」簽名並非其本人所為一節為可採信。
    4.從而，系爭保證書上「乙○○」簽名既非被告乙○○所為
      ，原告復未舉證證明被告乙○○有授權他人在該保證書上
      簽名蓋章之情事，自難認被告乙○○曾為允諾保證被告羽
      順公司對訴外人明大公司所有貨款、票款債務之意思表示
      ，則原告依系爭保證書請求被告乙○○就本件票款負保證
      責任，自屬無據。
    5.至原告另請求鑑定系爭保證書上「乙○○」印文與前揭離
      婚登記申請書暨離婚協議書上「乙○○」印文是否相同。
      然而，縱令二者印文為同一，但被告丁○○已承稱其未經
      被告乙○○同意，即拿取被告乙○○置於辦公室抽屜內之
      印章逕蓋印在系爭保證書上一節屬實，顯見被告乙○○未
      曾將其個人印章交付被告丁○○，且原告亦未就被告乙○○曾授權被告丁○○在系爭保證書上印蓋而允為保證之事
      實舉證以實其說，自無法以該印文相符即推論被告乙○○
      曾親自或授權他人在系爭保證書上蓋印之事實，故原告請
      求鑑定印文，自無調查之必要，併予敘明。
  (三)被告丁○○部分：
    1.查被告羽順公司原為向訴外人明大公司訂購亞克力短纖紗
      之客戶，嗣明大公司於92年間分割新設原告後，即改向原
      告訂購該項產品等事實，為兩造所不爭執，且上開分割設
      立之事實，亦據原告提出經濟部92年3 月3 日經授商字第
      0920163340號函影本1 件為證（見本院三重簡易庭卷第9
      至10頁），並經本院依職權向經濟部中部辦公室調取原告
      公司卷宗核閱無訛，自為真實。惟原告主張：明大公司分
      割設立原告時，雙方約定原屬明大公司之亞克力短纖紗業
      務移轉予原告，是關於該項業務之權利義務自均由原告概
      括承受，據此，被告羽順公司之業務及系爭保證書之權利
      義務即由原告當然承受，毋庸通知保證人或徵經保證人之
      同意等語。惟被告丁○○抗辯：明大公司讓與系爭保證書
      之權利未得其同意，自對其不生效力云云。是本件即應判
      斷：明大公司分割設立原告時，該公司關於系爭保證書之
      權利義務，是否不待保證人即被告丁○○之同意，即當然
      由原告承受？
    2.按股份有限公司之分割，指公司依企業併購法或其他法律
      規定將其得獨立營運之一部或全部之營業讓與既存或新設
      之他公司，作為既存公司或新設公司發行新股予該公司或
      該公司股東對價之行為，此觀之企業併購法第4 條第6 款
      規定即明。本件原告與明大公司於92年1 月17日擬訂之分
      割計劃書第11條約定：「甲方（即明大公司）公司分割讓
      與之業務應於乙方（即原告）設立完成移轉予乙方。」雙
      方復於同日依上開約定簽訂分割讓與業務書，其第3 條約
      定：「原甲方（即明大公司）之業務類別為生產及銷售花
      式撚紗、亞克力短纖紗及包紗；其業務分割如下：花式撚
      紗由甲方生產及銷售，亞克力短纖紗及包紗由乙方（即原
      告）生產及銷售。」又第4 條約定：「承前項，原甲方（
      即明大公司）之客戶依銷售類別歸屬為甲方或乙方（即原
      告）；其原因方銷售亞克力短纖紗及包紗之客戶移轉於乙
      方，原提供之授信擔保及其權益亦由乙方承接。」有前揭
      分割計劃書及分割讓與業務書等影本各1 份在卷可考（見
      本院三重簡易庭卷第6 、7 頁），則依原告與明大公司上
      開協議內容，足見其等乃約定將明大公司得獨立營運之生
      產及銷售亞克力短纖紗、包紗等業務讓與新設立之原告。
      再參以公司法第75條規定：「因合併而消滅之公司，其權
      利義務，應由合併後存續或另立之公司承受。」該規定於
      股份有限公司分割時亦準用之，此觀之公司法第319 條規
      定即明。從而，股份有限公司因分割而為營業讓與，其權
      利義務包括資產、負債以及基於契約關係所享有之權利或
      應負擔之義務，均應由分割後新設之公司承受。因此，系
      爭保證書既係被告丁○○對被告羽順公司向明大公司購買
      亞克力短纖紗所負債務而為之保證，即屬原明大公司關於
      亞克力短纖紗業務之範圍，則於明大公司分割新設原告並
      將亞克力短纖紗業務讓與原告後，明大公司基於系爭保證
      書所享有之權利即應由原告承受。抑且，依民法第739 條
      規定：「稱保證者，謂當事人約定，一方於他方之債務人
      不履行債務時，由其代負履行責任之契約。」是保證契約
      為一單務契約，僅保證人於債務人不履行債務時，負代為
      履行責任之給付義務，換言之，保證人與債權人訂立保證
      契約，乃基於對債務人履約能力之信任，而與履約對象為
      何無涉，尤以本件債權人雖由明大公司改為原告，然其業
      務內容並未變更，更不損及保證人之權益。綜上，明大公
      司分割新設原告並將關於亞克力短纖紗業務讓與原告，則
      該業務相關之權利義務包括依系爭保證書所享有之權利，
      自由原告概括承受，毋庸另徵得保證人即被告丁○○之同
      意。是原告以被告羽順公司因向其購買亞克力短纖紗而積
      欠票款債務，依系爭保證書之約定，請求被告丁○○負連
      帶清償責任，自屬有據。
  (四)據上所陳，原告依票據及保證之法律關係，請求被告羽順公
    司、丁○○連帶給付5,399,790 元及自起訴狀繕本送達之翌
    日即96年9 月11日起至清償日止，按週年利率百分之6 計算
    之利息部分，為有理由，應予准許。至原告依保證之法律關
    係，訴請被告乙○○併負連帶給付之責，則無理由，應予駁
    回。
五、本件事證已臻明確，兩造其餘之攻擊防禦方法及訴訟資料，
    核與判決之結果不生影響，爰不一一論述，併予敘明。
六、兩造均陳明願供擔保，請求宣告假執行及免為假執行，經核
    原告勝訴部分，尚無不合，茲分別酌定相當之擔保金額，予
    以准許。原告敗訴部分，其假執行之聲請已失所附麗，爰併
    予駁回之。
七、結論：原告之訴為一部有理由、一部無理由，依民事訴訟法
    第79條、第85條第2 項、第390 條第2 項、第392 條第2 項
    ，判決如主文。
中    華    民    國    97    年    1     月    30    日
                  民事第三庭審判長法  官  朱耀平
                                  法  官  邱育佩
                                  法  官  王瑜玲
以上正本係照原本作成
如對本判決上訴，須於判決送達後20日內向本院提出上訴狀
中    華    民    國    97    年    1     月    31    日
                                  書記官  黃美雲
附表：
┌──┬──────┬─────┬─────┬──────┬──────┐
│編號│發   票   日│ 票面金額 │票據號碼  │付   款   人│提   示   日│
├──┼──────┼─────┼─────┼──────┼──────┤
│ 1  │96年5月5日  │787,500元 │FG0000000 │國泰世華商業│96年5月7日  │
│    │            │          │          │銀行三重分行│            │
│    │            │          │          │            │            │
├──┼──────┼─────┼─────┼──────┼──────┤
│ 2  │96年5月5日  │62,822元  │FG0000000 │同上        │96年5月7日  │
├──┼──────┼─────┼─────┼──────┼──────┤
│ 3  │96年6月5日  │661,500元 │FG0000000 │同上        │96年6月5日  │
├──┼──────┼─────┼─────┼──────┼──────┤
│ 4  │96年6月5日  │121,861元 │FG0000000 │同上        │96年6月5日  │
├──┼──────┼─────┼─────┼──────┼──────┤
│ 5  │96年7月5日  │661,500元 │FG0000000 │同上        │96年7月5日  │
├──┼──────┼─────┼─────┼──────┼──────┤
│ 6  │96年7月5日  │686,700元 │FG0000000 │同上        │96年7月5日  │
├──┼──────┼─────┼─────┼──────┼──────┤
│ 7  │96年7月5日  │686,700元 │FG0000000 │同上        │96年7月5日  │
├──┼──────┼─────┼─────┼──────┼──────┤
│ 8  │96年7月5日  │686,700元 │FG0000000 │同上        │96年7月5日  │
├──┼──────┼─────┼─────┼──────┼──────┤
│ 9  │96年7月5日  │231,000元 │FG0000000 │同上        │96年7月5日  │
├──┼──────┼─────┼─────┼──────┼──────┤
│10  │96年8月5日  │1,155,000 │FG0000000 │同上        │96年8月6日  │
│    │            │元        │          │            │            │
└──┴──────┴─────┴─────┴──────┴──────┘


司法院資訊處製作；財團法人民間司法改革基金會備份。
